臺灣臺南地方法院民事判決　　　　　　　96年度訴字第1020號
原　　　告　乙　○
　　　　　　庚○○
　　　　　　丙○○
　　　　　　己○○
　　　　　　洪素
　　　　　　丁○○
　　　　　　壬○○
兼　共　同
訴訟代理人　辛○○
　　　　　　　　　　　　6號8.
被　　　告　甲○○
上列當事人間請求侵權行為損害賠償事件，經本院刑事庭移送前
來，本院於民國96年9月26日言詞辯論終結，判決如下：
    主　    文
被告應給付原告乙○新台幣肆拾肆萬捌仟元，應給付原告辛○○
、庚○○、丙○○、己○○、洪素、丁○○、壬○○各新台幣
壹萬貳仟伍佰元，及均自民國96年9月13日起至清償日止，按年
息百分之5計算之利息。
原告其餘之訴駁回。
訴訟費用由被告負擔百分之9，原告乙○負擔百分之33，餘由原
告辛○○、庚○○、丙○○、己○○、洪素、丁○○、壬○○
負擔。
    事實及理由
一、本件原告起訴主張：被害人洪福祿於民國95年8月24日13時
    許，在台南縣學甲鎮○○路與新生路口，遭被告駕駛GD6-59
    3號重型機車撞倒，致使頭部受傷，經送佳里綜合醫院後轉
    診至奇美醫院柳營分院，幾經搶救仍宣告不治，於95年9月1
    日氣絕身亡。原告乙○為被害人洪福祿之妻，原告辛○○、
    庚○○、丙○○、己○○、洪素、丁○○、壬○○分別為
    被害人洪福祿之子女，為此，依侵權行為之法律關係，請求
    被告賠償原告下列損害：1.原告乙○新台幣（下同）2,431,
    000元：(1)喪葬費471,000元。(2)扶養費96萬元：原告乙○現
    年72歲，依每年公告平均消費額16萬元，計算6年所需扶養
    費為96萬元。(3)精神慰撫金100萬元。2.原告辛○○、庚○○、丙○○、己○○、洪素、丁○○、壬○○精神慰撫金
    各50萬元：原告辛○○等人為被害人洪福祿之子女，為此事
    故身心受創，請求被告賠償精神慰撫金各50萬元，以資慰藉
    等情；並聲明：求為判決：被告應給付原告乙○2,431,000
    元，原告庚○○50萬元，原告丙○○50萬元，原告己○○50
    萬元，原告戊○○50萬元，原告丁○○50萬元，原告壬○○
    50萬元，原告辛○○50萬元，及自起訴狀繕本送達翌日起至
    清償日止，按年息百分之5計算之利息。
二、被告則以：其無能力賠償等語，資為抗辯；並聲明：求為判
    決：駁回原告之訴。
三、得心證之理由：
(一)、查被告未領有重型機車駕駛執照，於95年8月23日晚上11至
    12時許間，在其住處飲用高粱酒，竟於酒後已不能安全駕駛
    動力交通工具，仍不顧大眾行車之公共安全，於同年月24日
    下午1時許，騎乘車牌號碼GD6-593號重型機車，沿台南縣學
    甲鎮○○路由西向東方向行駛，於同日下午1時10分許，行
    經三連路與新生路無號誌交岔路口處時，本應注意車前狀況
    ，隨時採取必要之安全措施，且當時天候晴、日間自然光線
    、路面乾燥、無缺陷及障礙物、視距良好等情形，並無不能
    注意之情事，然因酒後（被告吐氣所含酒精濃度為每公升0.
    32毫克）處於精神不濟之狀態，而疏於注意車前狀況，未減
    速慢行貿然通過上開路段，適被害人洪福祿騎乘車號MTS-80
    9號重型機車，沿新生路由南向北方向行駛至該處，亦疏未
    注意依標線「停」指示停車再開、讓幹道車先行及未依規定
    左轉，二車因此發生碰撞肇事，洪福祿因而人車倒地，頭部
    受傷，被告隨即託路人呼叫救護車，緊急將洪福祿送往奇美
    醫院柳營分院救治，惟因頭部撞傷引起顱內出血，延至同年
    9月1日上午9時45分許不治死亡之事實，為兩造所不爭執，
    且有道路交通事故現場圖、道路交通事故調查報告表(一)、(二)
    、道路交通事故當事人酒精測定紀錄表、檢察官勘驗筆錄、
    台灣台南地方法院檢察署相驗屍體證明書、法醫驗斷書、奇
    美醫院柳營分院診斷證明書及現場照片附於本院95年度交訴
    字第250號交通事件卷宗（台灣台南地方法院檢察署相驗卷
    95年度相字第1222號第15至19頁、第33至50頁）可稽，堪信
    為真實。
(二)、按故意或過失，不法侵害他人之權利者，負損害賠償責任；
    汽車、機車或其他非依軌道行駛之動力車輛，在使用中加損
    害於他人者，駕駛人應賠償因此所生之損害；不法侵害他人
    致死者，對於支出醫療及增加生活上需要之費用或殯葬費之
    人，亦應負損害賠償責任；被害人對於第三人負有法定扶養
    義務者，加害人對於該第三人亦應負損害賠償責任；不法侵
    害他人致死者，被害人之父母、子女及配偶，雖非財產上之
    損害，亦得請求賠償相當之金額；民法第184條第1項前段、
    第191條之2前段、第192條第1項、第2項及第194條分別定有
    明文。次按行車速度，行經無號誌之交岔路口，應減速慢行
    ，作隨時停車之準備；汽車行駛時，駕駛人應注意車前狀況
    及兩車併行之間隔，並隨時採取必要之安全措施；汽車駕駛
    人飲用酒類或其他類似物後其吐氣所含酒精濃度超過每公升
    0.25毫克或血液中酒精濃度超過百分之0.05以上，不得駕車
    ；汽車行駛至無號誌而無交通指揮人員指揮之交岔路口，支
    線道車應暫停讓幹線道車先行；左轉彎時，應距交岔路口30
    公尺前顯示方向燈或手勢，換入內側車道或左轉車道，行至
    交岔路口中心處左轉，並不得占用來車道搶先左轉；道路交
    通安全規則第93條第1項第2款、第94條第3項、第102條第1
    項第2款、第5款、第114條第1項第2款亦有明文規定。查被
    告騎乘機車應注意遵守上開道路交通安全規則之規定，且依
    當時情況，又無不能注意之情形，卻於前揭時地在酒後吐氣
    含酒精濃度每公升0.32毫克不能安全駕駛之狀態下，疏未注
    意車前狀況，未減速慢行，貿然通過上開路段，與被害人洪
    福祿騎乘之機車發生碰撞肇事，致洪福祿人車倒地，嗣而傷
    重不治死亡，被告對於本件車禍事故之發生為有過失甚明。
    雖被害人洪福祿行經上開路段時，亦應注意遵守上開道路交
    通安全規則之規定，且依當時情況，又無不能注意之情形，
    亦疏未注意依標線「停」指示停車再開、讓幹道車先行及未
    依規定左轉，致發生本件車禍事故，顯亦與有過失，然被告
    與被害人洪福祿之過失既併合發生，自不能因此解免被告之
    過失責任。而本件行車事故肇事原因經臺灣省臺南區車輛行
    車事故鑑定委員會鑑定結果，亦認：1.洪福祿無照駕駛普通
    重型機器腳踏車，行經無號誌劃設「停肇」標線肇事岔路口
    ，未依標線「停」指示，停車再開，讓幹道車先行，未依規
    定左轉，為肇事原因。2.甲○○酒醉無照駕駛普通重型機器
    腳踏車，行經無號誌岔路口，未減速慢行，未注意車前狀況
    ，同為肇事原因，有該會95年9月22日南鑑字第0955903411
    號函附鑑定意見書附於本院95年度交訴字第250號交通事件
    卷宗（台灣台南地方法院檢察署相驗卷95年度相字第1222號
    第71至73頁）可查，則被告之過失駕駛行為與被害人洪福祿
    之死亡結果間，具有相當因果關係，應堪認定。而原告乙○
    為被害人洪福祿之妻，原告辛○○、庚○○、丙○○、己○○、洪素、丁○○、壬○○分別為被害人洪福祿之子女，
    為兩造所不爭執，且有戶籍謄本及身分證影本在卷足憑，則
    原告依侵權行為之法律關係，請求被告負損害賠償責任，要
    屬有據。
(三)、茲就原告請求被告賠償之金額，是否應予准許，分述如次：
  1.原告乙○2,431,000元部分：
    (1)喪葬費471,000元部分：原告乙○主張為其夫洪福祿支出
      喪葬費471,000元，已據提出彰化縣花壇鄉農會匯款委託
      書、財團法人學甲慈濟宮收據及江山殯葬禮儀社收據為證
      ，且為被告所不爭執，應屬實在。從而，原告乙○請求被
      告賠償其支出之殯葬費471,000元，應予准許。
    (2)扶養費96萬元部分：按直系血親相互間，互負扶養之義務
      ；夫妻互負扶養之義務，其負扶養義務之順序與直系血親
      卑親屬同，其受扶養權利之順序與直系血親尊親屬同；受
      扶養權利者，以不能維持生活而無謀生能力者為限；前項
      無謀生能力之限制，於直系血親尊親屬，不適用之；民法
      第1114條第1款、第1116條之1、第1117條定有明文。準此
      ，夫妻雖互負扶養之義務，惟夫妻之一方受扶養之權利，
      仍須以不能維持生活為要件。茲觀原告乙○為23年11月18
      日生，於被害人洪福祿死亡時，係年滿71歲之人，其名下
      財產有利息所得16,207元、獎金給予所得4,270元及坐落
      台南縣學甲鎮之房屋1棟、土地18筆（不動產公告現值合
      計為1,311,938元），有本院95年度交訴字第250號交通事
      件卷宗可稽，且有稅務電子閘門財產所得調件明細表在卷
      足憑，足見原告乙○並非不能以其自己財產維持生活所需
      費用，當無需被害人洪福祿履行法定扶養義務。是以原告
      乙○請求按每年平均消費支出16萬元計算其6年扶養費之
      損害，核其計算基準、期間與我國目前國民經濟生活水平
      及國人平均餘命相較，雖屬合理，然其上開財產狀況既足
      以維持其日常生活所需，自無依民法第192條第2項規定，
      請求被告負損害賠償責任之理。
    (3)精神慰撫金100萬元部分：按慰撫金之多寡，應斟酌雙方
      之身分、地位、資力、加害之程度、被害人所受之痛苦及
      其他各種情形核定相當之數額。本院審酌原告乙○未曾讀
      書，目前生病休養中，其名下有利息所得16,207元、獎金
      給予所得4,270元，及坐落台南縣學甲鎮之房屋1棟、土地
      18筆等財產；而被告為國中畢業，擔任清潔工，月薪18,0
      00元，無其他財產資料；有本院96年8月22日、96年9月5
      日言詞辯論筆錄及稅務電子閘門財產所得調件明細表在卷
      足佐；及被害人洪福祿因本件車禍致傷重不治死亡，使原
      告乙○與其夫洪福祿天人永隔，老年喪偶，致原告乙○受
      有精神上痛苦之程度等一切情狀，因認原告乙○請求賠償
      精神慰撫金100萬元，尚嫌過高，應予核減為80萬元，方
      屬公允，至逾此數額之請求，為無理由。
    (4)綜上所述，原告乙○請求有據之損害賠償金額為1,271,00
      0元（計算式：471000＋800000＝0000000）。
  2.原告辛○○、庚○○、丙○○、己○○、洪素、丁○○、
    壬○○精神慰撫金各50萬元部分：本院審酌原告辛○○為五
    專畢業，擔任模具維修技術員，月薪32,000元至33,000元，
    有坐落台南縣學甲鎮土地1筆；原告庚○○為五專畢業，公
    司職員，月薪4萬餘元，有坐落彰化縣花壇鄉土地1筆、房屋
    1 棟、坐落台南縣學甲鎮土地1筆，及其他投資；原告丙○○未曾讀書，家庭管理，名下有利息所得；原告己○○未曾
    讀書，受僱從事冥紙加工，月薪2、3萬元；原告洪素為高
    職畢業，擔任縣政府勞工局約聘人員，月薪3萬餘元，有坐
    落台南縣善化鎮土地3筆、汽車1輛；原告丁○○為空中大學
    畢業，公司職員，月薪4萬元，有坐落台南市○區○○○段
    土地1筆、房屋1棟，及其他投資；原告壬○○為空中大學畢
    業，公司職員，月薪3萬元，有坐落台南市安南區土地4筆、
    房屋1棟，及其他投資；而被告為國中畢業，擔任清潔工，
    月薪18,000元，無其他財產資料；有本院96年8月22日、96
    年9月5日言詞辯論筆錄及稅務電子閘門財產所得調件明細表
    附卷可按；及被害人洪福祿因本件車禍致傷重不治死亡，使
    原告辛○○等人未能克盡孝道，精神上所受痛苦之程度等一
    切情狀，因認原告辛○○等人請求賠償精神慰撫金各50萬元
    ，尚嫌過高，應予核減為40萬元，方屬允當，至逾此數額之
    請求，要難准許。
(四)、惟按損害之發生或擴大，被害人與有過失者，法院得減輕賠
    償金額，或免除之，民法第217條第1項定有明文。本件被害
    人洪福祿騎乘機車，疏未注意依標線「停」指示停車再開、
    讓幹道車先行及未依規定左轉，致發生本件車禍事故，為與
    有過失，而原告之權利係基於侵權行為之要件而發生，應承
    擔直接被害人之過失，依公平原則，應有過失相抵規定之適
    用。本院審酌被告酒後（被告吐氣所含酒精濃度為每公升0.
    32毫克）處於不能安全駕駛之狀態下，竟仍騎乘機車，又疏
    於注意車前狀況，未減速慢行貿然通過本件車禍肇事路段，
    及被害人洪福祿騎乘機車，亦疏未注意依標線「停」指示停
    車再開、讓幹道車先行及未依規定左轉，二車因此發生碰撞
    肇事，致洪福祿傷重不治死亡之過失情節及程度，因認被害
    人洪福祿與被告就本件損害之發生應各負2分之1之過失責任
    ，始為公允。準此，原告乙○得請求賠償之損害金額為1,27
    1,000元，原告辛○○、庚○○、丙○○、己○○、洪素
    、丁○○、壬○○得請求賠償之損害金額各為40萬元，惟被
    害人洪福祿對於損害之發生既與有過失，依過失相抵之法則
    ，自應減輕被告之賠償金額。從而，原告乙○得請求被告賠
    償之損害金額為635,500元，原告辛○○、庚○○、丙○○
    、己○○、洪素、丁○○、壬○○得請求被告賠償之損害
    金額各為20萬元。
(五)、末按本法所稱請求權人，指下列得向保險人請求保險給付或
    向特別補償基金請求補償之人：一、因汽車交通事故遭致傷
    害者，為受害人本人。二、因汽車交通事故死亡者，為受害
    人之遺屬；其順位如下：(一)父母、子女及配偶。(二)祖父母。
    (三)孫子女。(四)兄弟姐妹。同一順位之遺屬有數人時，按人數
    平均分配保險給付或補償。本保險之給付項目如下：一、傷
    害醫療費用給付。二、殘廢給付。三、死亡給付。保險人依
    強制汽車責任保險法規定給付之保險金，視為加害人或被保
    險人損害賠償金額之一部分；加害人或被保險人受賠償請求
    時，得扣除之。強制汽車責任保險法第11條第1項、第2項、
    第27條第1項及第32條分別有明文規定。查原告因本件汽車
    交通事故，已受領強制汽車責任保險金1,516,494（其中16,
    494元為傷害醫療費用給付，其餘150萬元為死亡給付）之事
    實，為兩造所不爭執，且有原告提出之活期儲蓄存款存摺影
    本附卷可稽，堪信為真實。惟原告於本件訴訟中並未請求被
    告賠償被害人洪福祿之醫療費用，是依前揭規定，應視為加
    害人損害賠償金額之一部分而予以扣除者，應僅限於原告受
    領之死亡給付150萬元部分，而此部分保險金按原告人數平
    均分配，原告各得分配之保險給付金額為187,500元（計算
    式：0000000÷8＝187500），經扣除後，則原告乙○得請求
    被告賠償之金額為448,000元，原告辛○○、庚○○、丙○○、己○○、洪素、丁○○、壬○○得請求被告賠償之金
    額各為12,500元。
(六)、從而，原告依侵權行為之法律關係，請求被告給付原告乙○
    448,000元，原告辛○○、庚○○、丙○○、己○○、洪素
    、丁○○、壬○○各12,500元，及均自起訴狀繕本（96年
    9月5日民事補正狀）送達翌日即96年9月13日起至清償日止
    ，按年息百分之5計算之法定遲延利息，為有理由，應予准
    許。至逾此所為之請求，為無理由，應予駁回。
四、結論：本件原告之訴為一部有理由，一部無理由，並依民事
    訴訟法第79條、第85條第1項但書，判決如主文。
中　　華　　民　　國　　96　　年　　10　  月　　11　　日
                  民事第三庭    法　官　張季芬
以上正本係照原本作成。
如對本判決上訴，須於判決送達後20日內向本院提出上訴狀。
中　　華　　民　　國　　96　　年　　10　  月　　11　　日
                                書記官　顏惠華
